臺灣高等法院臺南分院刑事判決
　　　　　　　　　　　　　　　94年度上更(一)字第75號　Ａ
上　訴　人
即　被　告　丙○○
選任辯護人　金輔政　律師
上列上訴人因偽造文書等案件，不服臺灣雲林地方法院九十年度
訴字第八三號中華民國九十年十月十二日第一審判決（起訴案號
：臺灣雲林地方法院檢察署八十九年度偵續字第三三號），提起
上訴，經最高法院第一次發回更審，本院判決如下：
      主      文
原判決撤銷。
丙○○連續行使偽造私文書，足以生損害於他人，處有期徒刑壹
年。
      事      實
一、丙○○基於概括之犯意，意圖為自己不法之所有，未經吳致
    寬、蘇秀珍之同意及假借蘇淑貞之名義，而向會首乙○○佯
    稱吳致寬、蘇秀珍、蘇淑貞欲加入其互助會。然後以吳致寬
    、蘇秀珍之名義加入以乙○○為會首、會員含會首共二十六
    名、會款每月新臺幣（下同）一萬元、會期自民國（下同）
    八十七年七月二十日起至八十九年八月二十日止之互助會（
    以下簡稱乙○○之甲會）；又以吳致寬、蘇秀貞之名義加入
    以乙○○為會首、會員含會首共三十一名、會款每月二萬元
    、會期自八十八年五月三十日起至九十年十一月三十日止之
    互助會（以下簡稱乙○○之乙會），致使乙○○及其他會員
    陷於錯誤。復未經陳芳如之同意，以陳芳如之偏名陳婷瑜名
    義加入以自己為會首之互助會計有：（一）會員含會首共三
    十名、會款每月二萬元、會期自八十七年十一月五日起至九
    十年四月五日止；（二）會員含會首共二十八名、會款每月
    二萬元、會期自八十八年三月十七日起至九十年六月十七日
    止；（三）會員含會首共二十七名、會款每月二萬元、會期
    自八十八年八月二十日起至九十年十月二十日止；（四）會
    員含會首共二十六名、會款每月二萬元、會期自八十八年十
    一月十日起至九十年十二月十日止；（五）會員含會首共二
    十七名、會款每月一萬元、會期自八十九年一月五日起至九
    十一年三月五日止，並向其他會員宣稱該五互助會均為陳婷
    瑜本人所加入，使其他會員因而相信為真實。其後丙○○基
    於概括犯意分別在標單上偽造吳致寬、蘇秀珍、蘇淑貞及陳
    婷瑜之署名，填寫標金，而分別於八十八年一月二十日以一
    千一百五十元冒名吳致寬標取乙○○之甲會（得款二十二萬
    八千一百五十元），自八十九年六月二日日起至八十九年八
    月二十日止，欠繳三期死會會款計三萬元，丙○○於同年七
    月三十日以三千四百元冒名吳致寬標取乙○○之乙會（會單
    載吳祝寬）（得款五十萬四千八三百元）自八十九年六月三
    十日　起至同年八月二十日止欠　繳十八次死會會款計三十
    六萬元，丙○○於八十八年十一月二十日以一千五百元冒名
    蘇秀珍標取乙○○之甲會（得款二十一萬八千五百元），自
    八十九年五月二十日起至八十九年八月二十日止，欠繳四期
    死會會款計四萬元，丙○○於八十八年十二月三十日以三千
    九百元冒名蘇淑貞標取乙○○之乙會（得款五十一萬零三百
    元），自八十九年五月二十日起欠繳死會會款十九次，計三
    十八萬元。
二、丙○○又基於前開詐欺取財概括犯意，於八十八年九月五日
    以三千二百元冒名標取上開陳婷瑜名義之第一會，會員三十
    人，扣除死會十一人，有活會十九人，計詐取319200元（
    (20,000-0000) 19=319200），丙○○於八十八年九月十七
    日以三千七百元冒名標取上開陳婷瑜名義之第二會，有活會
    十九人，計詐取309700元（(20,000-0000) 19=309700），
    丙○○於八十八年九月二十日以三千六百元冒名標取上開陳
    婷瑜名義之第三會，活會十三人，計詐取213200元，（
    (20,000-0000) 13=213200元）、丙○○於八十八年十二月
    十日以二千八百元冒名標取上開陳婷瑜名義之第四會, 活會
    二十四人, 計詐取412800元（(20,000-0000) 24=412800元
    ），致活會會員陷於錯誤而交付會款。丙○○在吳致寬、蘇
    秀珍、蘇淑貞三人部分，共得款1440.000元，在陳婷瑜部分
    共得款1,254,900元，丙○○八十九年五月間宣告倒會，致
    生損害於被偽造署押之人及其他活會會員之權益。
二、案經乙○○、甲○○、丁○○訴由臺灣雲林地方法院檢察署
    檢察官偵查起訴。
      理      由
一、訊據上訴人即被告丙○○（下稱被告）固坦承有以吳致寬、
    蘇秀珍、蘇淑貞、陳婷瑜（本名陳芳如）之名義加入上述互
    助會，並填寫該等之署名於標單上，而分別於前開時間，標
    取前示互助會會款等事實，惟矢口否認偽造文書之犯行，辯
    稱：伊是有欠會錢，但伊沒有欺騙他們，且伊以吳致寬、蘇
    秀珍、蘇淑貞名義參與會首乙○○之互助會，也是有經過他
    同意（指乙○○）之同意，而陳婷瑜部分之會實際係陳婷瑜
    母親以陳婷瑜之名義參加，確有其事，並非伊冒用他人名義
    參加互助會，且是他們自己去標會，不是伊冒標云云。其選
    任辯護人於原審亦辯稱：陳婷瑜部分實際上是陳婷瑜母親林
    彩華以陳婷瑜之名義參加互助會，確有其事，而吳致寬、蘇
    秀珍、蘇淑貞部分，為被告經會首乙○○同意借用他人名義
    參加者，自得標取，無偽造署押、文書之問題，至於被告得
    標後係因於八十四年間起繳納臺南市○○路一八八號六樓之
    十三號房屋貸款每月三萬七千元；繳納雲林縣四湖鄉○○○
    路十三巷十三號房屋貸款每月一萬六千元；八十五年間林文
    秀積欠被告互助會款五十二萬元，由其代墊互助會款每月四
    萬元；吳英霖積欠被告互助會款五十六萬元，由其代墊互助
    會款每月四萬元，自到八十九年五月間，吳英霖始償完債務
    ；八十六年間吳勝雄積欠被告互助會款一百四十六萬八千四
    百元，由其代墊互助會款每月十二萬元；八十八年間吳太和
    積欠被告互助會款二十二萬，由其代墊互助會款每月二萬元
    ，故而周轉不靈，無法維持，始未繼續繳納會款及宣佈倒會
    等語。
二、惟查：
（一）吳致寬、蘇秀珍、蘇淑貞部分：被告既已承認分別以吳致
      寬、蘇秀珍、蘇淑貞三人之名義加入以告訴人乙○○為會
      首之上開互助會，並於標單上書寫該等之署名、標金，而
      分別標取上述會款之事實，而被告以該三人名義分別加入
      該互助會之事實，並有該二互助會單各一紙在卷可佐。又
      告訴人乙○○於原審及本院審理中仍堅指被告係向其宣稱
      吳致寬、蘇秀珍、蘇淑貞三人要加入其互助會，並非被告
      借用吳致寬等之名義為自己計算而加入，此部分告訴人之
      指訴雖與被告之辯解不合，但衡之民間互助會，著重會首
      、會員間之信賴及經濟基礎，被告非資力雄厚之人，且自
      承自八十五年間起即承擔多種債務或經濟負擔，苟被告係
      借用他人之名義，而告知乙○○含被告共四人參加互助會
      ，必為乙○○及其他會員所質疑何以其經濟能力能負擔一
      人參與四會之會款，故應以告訴人乙○○所供：被告係向
      其宣稱吳致寬、蘇秀珍、蘇淑貞三人要加入其互助會，非
      被告為自己利益而加入等語，較為可採。
（二）又被告未經吳致寬、蘇秀珍之同意及假借蘇淑貞之名義，
      以其等之名義參加互助會，有證人即吳致寬之母林彩緞及
      蘇秀珍於原審審理中之證述為憑（見原審卷第二九頁、第
      九四頁），並有該二證人所出具否認參加互助會書函各一
      紙在卷可證（見原審卷第六九頁、第七０頁），而蘇淑貞
      實際上並無其人，亦為被告所供認（見原審卷第二九頁）
      ，是被告未經吳致寬、蘇秀珍之同意及假借蘇淑貞之名義
      ，擅自以該三人之名義加入互助會，事實明確。並標取如
      事實欄內所載之金額，有告訴人乙○○於原審所提計算之
      方式、標金（息）、標得會款之日期及金額附卷可據（見
      原審卷第四六頁至第四八頁），為被告所直承無訛（見原
      審卷第一三二頁）從而被告未經吳致寬、蘇秀珍之同意及
      假借蘇淑貞之名義，向乙○○宣稱係該三人欲加入互助會
      ，再以其等之名義標取會款，不久即未繼續繳納死會會款
      ，自足以生損害於吳致寬、蘇秀珍、蘇淑貞、陳婷瑜，及
      其他活會會員。
（三）另就陳婷瑜部分，被告坦白承認以陳婷瑜之名義加入以自
      己為會首之前開五組互助會，並分別於標單上書寫陳婷瑜
      之署名、標金，而標取上述標取事實欄（一）至（四）所
      示互助會之會款等事實（見原審卷第六三頁、第六八頁、
      第一七一頁），此並有該五組互助會單各一紙在卷可佐（
      見偵查卷他字卷第六頁至第十頁、偵續卷第十四頁至第四
      三頁），自足以生損害於陳婷瑜及其他活會會員。又雖被
      告辯稱：以陳婷瑜名義參加之互助會，實際上均係陳婷瑜
      母親林彩華以陳婷瑜之名義參加者云云。惟證人即被告之
      外甥女陳婷瑜即陳芳如、及被告之姐林彩華於原審作證時
      就有關參加互助會標取會款之使用之目的並非一致，陳婷
      瑜陳稱伊交錢給其母要籌集出國費用，嗣因其妹妹結婚需
      用而先行標會云云。此與證人林彩華所稱錢因當時其子要
      結婚而標會四會並未言及要為陳婷瑜籌集出國費用之情節
      並非一致。且證人陳婷瑜每月約賺三萬三千元，固定每月
      最少給其母三萬元，而參加上開五個會合計九萬元，金額
      已超出其月入之收入甚多，其又如何能負擔沈重之會款，
      顯不可思議。查被告於案發之後，自有充裕時間可與證人
      相互勾串，陳芳如、林彩華所述不能採信。況且被告與證
      人林彩華又陳稱：被告就陳婷瑜之互助會部分，活會會款
      由林彩華繳納，死會會款由被告繳納，而每標一會被告給
      付林彩華十萬元等語，此舉與正當運作之互助會常態不合
      ，殊難相信，蓋未標取互助會之全會會款前，均由加入者
      繳納活會會款，於標取後亦由加入者收取全額會款，此乃
      一般互助會之常規，然而被告就陳婷瑜之上開互助會，為
      前後連續四次標取會款，於得標後僅每標一會又只給付林
      彩華十萬元而已，林彩華竟無異議，而任憑被告先後四次
      為之，不合常理，亦違反林彩華所稱當初加入該互助會為
      子女籌取資金之目的，何況果真如此，依林彩華所繳納之
      活會互助會款亦共僅三、四十萬元而已，此為被告與林彩
      華所不否認，且得依該四互助會所示標取日期而計算確定
      ，被告於每標一會既已給付林彩華十萬元，前後共給付四
      十萬元，則被告理應不再積欠林彩華互助會之會款，然而
      被告於當庭仍承認尚積欠林彩華會款一百餘萬元，林彩華
      卻證述被告尚欠其互助會會款約四十萬元，其間矛盾，不
      言可喻，是證人陳芳如、林彩華上開附合被告之證述，仍
      不能為被告有利之認定。查以陳婷瑜名義參加互助會之部
      分，係被告為自己利益計算而加入者，有告訴人甲○○、
      丁○○之指訴可據，並且被告於八十九年六月九日在雲林
      縣四湖鄉調解委員會調解時，已承認陳婷瑜部分是被告自
      己所跟之會的等語，此有告訴人丁○○所提出之自行錄製
      合法取得之錄音帶一捲、譯文一紙及被告自行在陳婷瑜下
      方繕寫「我自己」之便條紙一紙在卷可證（見八十九年度
      偵續字第三三號卷第一百四十七頁及證物袋內），是陳婷
      瑜參加互助會之部分，應為被告自己計算加入者無誤。從
      而被告未經陳芳如、林彩華之同意，以陳婷瑜之名義加入
      互助會，使會員誤以為陳婷瑜本人加入者，其後分別標取
      會款，不久即未繼續繳納死會會款，足以生損害於陳婷瑜
      及其他活會會員。
（四）又被告雖舉證人林文秀、吳英霖、吳太和、吳勝雄等人積
      欠其會款，以致其周轉不靈，以圖辯解其並非存心詐欺，
      但是依據該等證人於原審之證述，林文秀證稱：其欠被告
      之會款未超過二十萬元等語（被告係稱林文秀欠伊五十二
      萬元）；吳英霖證述：其已還清積欠被告之債務等語；吳
      太和證實大約積欠被告四十六萬元等語；吳勝雄則說：目
      前為止尚欠被告四十幾萬元等語，可知該等證人共積欠被
      告之債務總額，亦不過一百萬餘元，且陸續返還中，而本
      件被告標取之金額卻達三百三十萬零四千一百五十元，顯
      然已超過支應該等證人積欠所需，而且該等證人係自八十
      五年間起拖欠會款，而被告亦自八十四年間起即開始繳納
      房貸，是被告已可預見其經濟狀況吃緊，猶自八十七年間
      起，招集或參加他人之互助會，且未經吳致寬、蘇秀珍、
      陳婷瑜之同意及假借蘇淑貞之名義參加，應有行使偽造私
      文書之故意。
    綜上所述，顯示被告確有冒名入會並偽造標單冒標之犯行，
    上開所辯顯難採信，本件事證已臻明確，被告犯行洵堪認定
    ，應予依法論罪科刑。
三、綜上所述，被告冒名參加互助會並標會取得會款，自足以生
    損害於吳致寬、蘇秀珍、蘇淑貞、陳婷瑜，及其他會員；被
    告在標單上偽簽他人之姓名參與標會，並未書明「標單」，
    惟依我國民間互助會之習慣，足以認定其上之文字即為表示
    出標人並欲以競標之意，故該標單應屬刑法第二百二十條第
    一項之文書，其偽造標單持以行使，使會首乙○○及被告任
    會首之其他活會會員陷於錯誤, 而交付活會會款，核被告所
    為，係犯刑法第二百十六條、第二百二十條第一項、第二百
    十條之行使偽造私文書罪及刑法第三百三十九條第一項之詐
    欺罪。其偽造署押之行為，乃係偽造文書之階段行為；偽造
    後復持以行使，偽造文書之低度行為應為行使之高度行為所
    吸收，均不另論罪。而其各次行使偽造私文書，向多數活會
    會員行詐，乃一行為而觸犯數罪名，為想像競合犯。又其多
    次詐欺及行使偽造私文書犯行，時間緊接，方法相同，而觸
    犯構成要件相同之罪名，顯係基於概括之犯意反覆為之，應
    依連續犯之規定論以一罪，並依法加重其刑。另其所犯上開
    詐欺罪、行使偽造私文書罪，二罪間有方法結果之牽連關係
    ，為裁判上之一罪，應依刑法第五十五條規定從一重之行使
    偽造私文書罪處斷。
四、原審以被告事證已臻明確，因予論罪科刑，固非無見，惟查
    (一)原判決未就被告如何以吳致寬、蘇秀珍、蘇淑貞、陳婷瑜
    名義於何時、以標金（息）若干冒名標取何一會款總額若干
    ，詳加敘述，並敘明如何足以生損害於他人等情，尚有未合
    ；被告上訴否認犯罪，指摘原判決不當，雖不足採，惟原判
    決既有可議，自應由本院將原判決撤銷改判。爰併審酌被告
    犯罪之動機、目的、所得利益、被害人所受損害及已與參與
    互助會之會員達成和解，有調解書十九份附卷可稽等一切情
    狀，量處如主文第二項所示之刑，以示懲儆。又偽造之標單
    顯皆已滅失不存在，為被告於原審供明（見原審卷第一三七
    頁）爰不併予宣告沒收，附此敘明。
據上論斷，應依刑事訴訟法第三百六十九條第一項前段、第三百
六十四條、第二百九十九條第一項前段，刑法第五十六條、第二
百十六條、第二百二十條第一項、第二百十條、第三百三十九條
第一項、第五十五條、罰金罰鍰提高標準條例第一條前段，判決
如主文。
本案經檢察官吳萃芳到庭執行職務。
中　　華　　民　　國　　94　　年　　4 　　月　　13　　日
                  刑事第三庭    審判長法　官　陳義仲
                                      法　官　宋明蒼
                                      法　官　楊子莊
以上正本證明與原本無異。
如不服本判決，應於收受本判決後十日內向本院提出上訴書狀。
其未敘述上訴理由者並得於提起上訴後十日內向本院補提理由書
狀（均須按他造當事人之人數附繕本）「切勿逕送上級法院」。
　　　　　　　　　　　　　　　　　　　書記官　王全龍
中　　華　　民　　國　　94　　年　　4 　　月　　18　　日
附錄法條：
刑法第二百十條：
偽造、變造私文書，足以生損害於公眾或他人者，處五年以下有
期徒刑。
刑法第二百十六條：
行使第二百十條至第二百十五條之文書者，依偽造、變造文書或
登載不實事項或使登載不實事項之規定處斷。
刑法第二百二十條：
在紙上或物品上之文字、符號，依習慣或特約，足以為表示其用
意之證明者，關於本章之罪，以文書論。
刑法第三百三十九條：
意圖為自己或第三人不法之所有，以詐術使人將本人或第三人之
物交付者，處五年以下有期徒刑、拘役或科或併科一千元以下罰
金。
以前項方法得財產上不法之利益或使第三人得之者亦同。
前二項之未遂犯罰之。
